臺灣高等法院刑事裁定　　　　　　　　　 100年度抗字第65號
抗　告　人　胡錦標
上列抗告人因聲請解除限制出境案件，不服臺灣臺北地方法院中
華民國99年12月30日裁定（99年度聲字第3308號），提起抗告，
本院裁定如下：
    主  文
抗告駁回。
    理  由
一、原裁定意旨略以：抗告人即被告胡錦標（簡稱抗告人）因涉
    犯刑法第216 條、第210 條行使偽造私文書罪嫌及同法第30
    條第1 項、第342 條第1 項之幫助背信罪嫌，經檢察官提起
    公訴，原審法院審酌相關情形，因認抗告人犯罪嫌疑重大，
    且認不足以排除抗告人出境後滯留國外不歸之可能性，於民
    國99年11月8 日以99年度金重訴字第22號裁定抗告人限制出
    境、出海。聲請意旨雖以93年11月22日之兩份投資協議書，
    因「友景股份有限公司」、「中華投資股份有限公司」印章
    蓋印處不同，顯然是同一人以持有之盜刻印章偽造，已可證
    明抗告人未涉偽造（原裁定誤為「涉犯偽造」），又93年12
    月11日之投資協議書亦非抗告人偽造；抗告人願配合法院程
    序進行，惟所擔任之福建泉州高科技園區首席策略顧問及大
    陸國務院生態環境小組首席顧問，原訂於100 年1 月1 日舉
    行簽約儀式，若無法如期出席，將導致他人質疑，並遭撤換
    ，因而請求解除限制出境云云。然查，依本案目前所進行之
    訴訟程度、公訴人所提出之證據資料，本案顯有必要就抗告
    人、其餘共同被告等進行證人之調查證據程序，故認尚有限
    制抗告人出境之必要，抗告人以本案其犯罪嫌疑並非重大云
    云，尚屬無據；況抗告人固稱其欲聲請解除限制出境之理由
    為其欲至大陸地區參加舉行簽約儀式一事，然此非不得以派
    代表參與之方式為之，則抗告人所稱將導致他人質疑，並遭
    撤換云云，亦僅屬推測之詞，是認抗告人所稱有必須親自出
    境前往該等地區不可之重大理由，尚難認其確有必要，基於
    保全將來審判進行及執行之目的，限制住居既屬限制被告之
    基本權最為輕微之保全手段，原審法院認仍有對其繼續限制
    出境之必要，抗告人聲請解除限制出境，礙難准許，應予駁
    回等語。
二、抗告意旨略以：
  (一)原審初以起訴書記載抗告人違犯偽造文書及幫助背信，且所
    涉犯罪金額高達億元，而認抗告人犯罪嫌疑重大，予以裁定
    限制出境（海）。然透過本案訴訟程序之進行，部分事實逐
    漸釐清，抗告人所涉犯罪之程度也會隨之變動，在抗告人已
    詳列數項理由說明末涉及本案犯罪，而原審亦變更限制出境
    理由為「本案顯有必要就聲請人（即抗告人）、其餘共同被
    告等行證人之調查證據程序，故認尚有限制聲請人出境之必
    要」，倘若抗告人已無重大犯嫌，得否僅以抗告人應進行證
    人詰問程序而予以限制出境，實有斟酌之必要。
  (二)福建泉州高科技園區是全中國大陸第一個全部由台商出資興
    建之高科技園區，耗資數億元，而大部分台商是由抗告人接
    洽或信任抗告人名聲而投資，所以抗告人對於高科技園區及
    台商是很重要、不可或缺之中間人，而今重大之簽約或政策
    決定，抗告人無法蒞臨現場，更有消息指出抗告人犯罪、被
    限制出境，台商會信心動搖，抗告人勢必要在撤資及被大陸
    地區撤換資格前出境處理相關事宜，若以實證佐證抗告人並
    非單純猜測，恐為時已晚，撤資、撤換資格應已發生，屆時
    亦無出境之必要，是原審未為全盤考量，迅為駁回抗告人解
    除限制出境之聲請，顯有失當。
  (三)抗告人既無犯罪，何來畏罪潛逃之理，反而會積極利用每次
    出庭機會，努力為自己辯白。抗告人係98年4 月29日在大陸
    泉州觀看TVBS頻道2100節目時，才第一次知悉本件「上海印
    刷廠」案，當時本案才第一次曝光，抗告人亦十分驚訝。為
    了澄清抗告人清白，隔日即自泉州返台。抗告人如畏罪，當
    時就可以滯留不歸，何必回來自投羅網。抗告人在大陸所從
    事之工作，涉及海峽兩岸之技術交流與對接，若畏罪潛逃，
    在大陸之工作不僅不保，亦將為大陸政府所唾棄。抗告人工
    作之功能，必須經常往返海峽兩岸，所以隨時可以準時出庭
    應訊。
  (四)抗告人第一次聲請被駁回之理由，係認抗告人在大陸之工作
    可以視訊會議為之，惟視訊會議須兩地同時租用場地及高端
    設備，所費不貲，而大陸是否有類似設備也頗存疑，如此裁
    示，豈非強人所難？第二次聲請被駁回之理由，係謂可委託
    他人代為出席簽約儀式，惟大型重要科技專案，計畫主持人
    經驗、聲望、能力扮演極為關鍵之角色。抗告人自98年5月7
    日無端被限制出境，其中計劃過程中之所有籌備、協調、聯
    絡、規劃工作均無法參與。上列工作勉強由代理人代理，委
    託人或可諒解，但長達1年8個月從未現身，連最重要之簽約
    及揭牌儀式都缺席，委託方豈能不存疑。一個國家型之大計
    畫，硬體建設及幾億之經費已投入，將來恐引起訴訟糾紛，
    若不幸走到那一地步，抗告人為自身清白與權益，只好被迫
    將本案公諸於世，此為抗告人所不樂見。
  (五)依檢察官所言，本案抗告人所涉及金錢部分，共計新臺幣（
    下同）85萬元。其中45萬元，係抗告人兒子胡占鰲向友景公
    司所借貸；餘40萬元，則為友景公司以公司名義匯至維嘉科
    技股份有限公司（下稱維嘉公司），為公司間之借貸。將85
    萬元指為不法所得，亦不符比例原則。請求撤銷原裁定等語
    。
三、按國民涉有重大經濟犯罪或重大刑事案件嫌疑，經權責機關
    通知入出國及移民署者，入出國及移民署應禁止其出國，入
    出國及移民法第6條第1項第6款、第4項定有明文。內部政及
    法務部並依該法第7條第3項之授權，訂定「國民涉嫌重大經
    濟犯罪重大刑事案件或有犯罪習慣不予許可或禁止入出國認
    定標準」（下稱「認定標準」）之法規命令。該認定標準第
    2條第3款明定：「國民涉及下列各款罪嫌，且被害人數在30
    人以上或被害金額或所獲利益在新臺幣3 千萬元以上者，應
    認定其涉嫌重大經濟犯罪：… 三、刑法第342條之罪。」。
    又按限制出境處分，性質上屬於限制住居之一種，目的在防
    止被告逃亡，確保被告能於審判時到庭，以利刑事訴訟程序
    之進行，解除限制出境與否，自應以訴訟之進行及證據之調
    查是否因此而受影響為判斷依據。又限制住居、限制出境僅
    在保全刑事偵查、審判、執行之順利進行，屬於刑事訴訟之
    保全程序，非為確定被告對於本案是否應負擔罪責與是否應
    科處刑罰之問題，有關限制出境之事由是否具備、是否具有
    限制出境必要性之審酌，並毋須如同本案有罪或無罪之判決
    ，應採嚴格證明法則，將所有犯罪事實證明至「無合理懷疑
    之確信程度」，易言之，僅須依自由證明法則，對前揭要件
    事實證明至讓法院相信「很有可能如此」之程度即可。倘依
    卷內證據，被告犯罪嫌疑重大，確有出境滯留他國不歸而逃
    亡之可能性存在，自足影響審判之進行或刑罰之執行，依法
    當得為必要之限制出境強制處分，以確保被告到庭接受審判
    或執行。又被告是否有限制出境之必要，而予以限制出境之
    強制處分，以及限制出境後其原因是否仍然存在，核屬事實
    認定問題，受訴法院自有依法認定裁量，並按訴訟進行程度
    及其他一切情狀，斟酌認定之權。
四、經查，抗告人因涉犯刑法第216條、第210條之行使偽造私文
    書及刑法第30條第1項、第342 條第1項之幫助背信罪嫌，經
    檢察官提起公訴，繫屬於原審法院99年度金重訴字第22號偽
    造有價證券等案件。原審法院訊問抗告人後，於99年11月8
    日依起訴書所載及卷內所附相關事證，認抗告人犯罪嫌疑重
    大，且本件被害金額已逾3 千萬元，而依前開認定標準，認
    被告涉嫌重大經濟犯罪，並權衡案件發現真實之利益與限制
    出境（海）對抗告人可能造成之不利益，另斟酌全案情節，
    認抗告人雖無羈押之必要，然有出境後滯外不歸而使審理程
    序難以進行之可能，故為確保審判程序之進行，裁定抗告人
    應予限制出境、出海，並於99年12月29、30日兩次駁回抗告
    人解除限制出境之聲請，經核此屬原審法院為職權之適法行
    使，並未踰越比例原則。抗告人稱其既無犯罪，何來畏罪潛
    逃之理，其可準時出庭應訊云云。惟依起訴書所載，本件抗
    告人涉案時間為93年底；94年3 月間，各大新聞媒體均報導
    抗告人涉嫌掏空中華投資公司而潛逃國外（見本院卷第17至
    23頁）；而依抗告人所提入出國日期證明書所示，抗告人於
    94年1月5日出境後，直至94年8 月18日始返台（見本院卷第
    13頁）；又抗告人自承，其工作性質須常赴大陸地區，則原
    審認抗告人有出境後滯外不歸之可能，尚非無據。至抗告人
    稱所涉金額僅85萬元部分，依起訴書所載，該金額為所獲之
    不法利益，與被害金額逾3 千萬元尚屬有別，依前開認定標
    準，自得認定其涉嫌重大經濟犯罪。原審依本案目前所進行
    之訴訟程度、公訴人所提出之證據資料，並斟酌日後審理程
    序中之證據調查，認為保全審判之進行及刑罰之執行，有限
    制抗告人出境之必要，而裁定應予限制出境、出海，經核並
    無不合。
五、綜上所述，抗告人所涉行使偽造私文書及幫助背信等案件，
    係屬重大經濟犯罪案件，原審衡酌發現真實之利益，及基於
    保全將來審判進行及執行之目的，駁回抗告人解除限制出境
    之聲請，於法尚無不合。抗告意旨猶執前詞指摘原裁定不當
    ，請求准予撤銷原裁定，並解除對抗告人出境、出海之限制
    ，尚難准許，應予駁回。
據上論結，應依刑事訴訟法第412條，裁定如主文。
中    華    民    國   100    年    2     月    8     日
                  刑事第一庭審判長法  官  葉騰瑞
                                  法  官  莊明彰
                                  法  官  彭政章
以上正本證明與原本無異。
不得再抗告。
                                  書記官  杜宜寧
中    華    民    國   100    年    2     月    8     日